臺灣基隆地方法院民事判決
                                      109年度訴字第227號
原      告  遠東鐵櫃鋼鐵廠股份有限公司

法定代理人  王蘇明霞
訴訟代理人  林作達  
            彭上華律師
被      告  新北市金山區漁會

法定代理人  許國亮  
訴訟代理人  林火炎律師
            林拔群律師
上列當事人間返還履約保證金事件，本院於民國109 年9 月14日
言詞辯論終結，判決如下：
    主  文
原告之訴及假執行之聲請均駁回。
訴訟費用由原告負擔。
    事實及理由
一、原告起訴主張：
    被告就其所有磺港漁港休閒漁業館（下稱系爭休閒漁業館）
    委託原告經營管理，兩造於民國98年1 月13日簽訂磺港漁港
    休閒漁業館委外經營管理契約書（下稱系爭契約），依系爭
    契約第2.5.1 條約定：「乙方（即原告）得將委託營運標的
    物經營湯屋、住宿、餐飲、咖啡、冷熱飲料、農漁特產品展
    售或具藝文創意之營業」、第8.2.1 條約定：「乙方應在簽
    約日起須繳600 萬元整作為履約保證金，以作為對於本計畫
    營運期間一切契約責任履行之保證」、第2.6 條約定：「委
    託營運期間：本契約之委託營運期間定為15年，營業執照取
    得後三個月為營運起算日」，經核原告係於101 年1 月20日
    以「金山海灣溫泉HOTEL 」（下稱系爭旅館）名稱取得新北
    市核發之旅館業登記證，是本件託委營運期間應係自101 年
    4 月20日起至116 年4 月20日止。惟自109 年1 月以來武漢
    肺炎（或稱新冠肺炎，下稱新冠肺炎）疫情傳播全世界，各
    國間皆採近乎鎖國方式以防疫，對於觀光、旅館、餐飲業影
    響最為嚴重，此乃眾所周知之事，而我國政府亦先後實施於
    109 年1 月將新冠肺炎列為第五類傳染病；同年2 月6 日中
    港澳人士全面限制入境及禁止國際郵輪靠泊；同年2 月7 日
    禁止14天內曾入境中國的外籍人士入境；同年3 月19日全面
    境管外籍人士一律限制入境；同年3 月24日全面禁止旅客登
    機來臺轉機等防疫措施，且期間曾發生有2 起新冠肺炎確診
    者到金山地區遊玩，而引起民眾恐慌害怕不敢到金山地區消
    費之情事，導致系爭旅館旅客銳減且陸續取消訂房，累計10
    9 年1 至5 月共計取消訂房團體279 團，旅客高達約11,160
    人，原告因不堪賠累虧損，無力繼續經營，乃於109 年2 月
    11日以109 年遠字第017 號函通知被告依不可抗力事件發生
    致系爭契約無法繼續履約為由，請求被告依系爭契約相關規
    定辦理終止契約事宜，期間兩造並經多次協調磋商，惟被告
    均相應不理，原告不得已遂於109 年4 月16日以109 遠字第
    055 號函，依系爭契約第10.5條約定通知被告自109 年4 月
    30日起終止系爭契約，並依民法第227 條之2 規定及系爭契
    約第13.3.6條約定，請求被告返還履約保證金新臺幣（下同
    ）600 萬元。並聲明：㈠被告應給付原告600 萬元，及自起
    訴狀繕本送達翌日起至清償日止，按年息百分之5 計算之利
    息。㈡訴訟費用由被告負擔。㈢願供擔保請准宣告假執行。
二、被告抗辯略以：
  ㈠原告與被告於98年1 月13日簽立系爭契約，將系爭休閒漁業
    館委託原告營運，每月權利金依系爭契約第7.1 條約定為83
    8,900 元，履約保證金依系爭契約第8.2 條為600 萬元。復
    依系爭契約第7.1 ㈠之6 條，裝潢費用係由被告向原告借款6
    ,000萬元施作後，再將系爭旅館委託原告營運，營運第1 年
    至第4 年每月需攤還23萬元，第5 年至15年每月需攤還370,
    909 元。
  ㈡原告於107 年4 月11日向被告聲請降低前開權利金，經被告
    召開第二次臨時會員代表大會決議，准予自108 年1 月1 日
    起至109 年12月31日止，每月減收權利金138,900 元，即每
    月權利金降為700,000 元，減收總金額合計3,333,600 元，
    2 年期滿後即恢復每月原權利金金額。但減收期間乙方應保
    證不再提出任何契約外條件，包括但不限於再減權利金、終
    止營運等要求，有被告所呈協議書可參。從而，原告依照系
    爭契約所定不可抗力條款終止契約，已違反上開協議書之約
    定，原告終止系爭契約之權已因簽立上開協議書而消滅。且
    被告於109 年3 月25日召開第16屆第4 次會員代表大會，並
    決議因原告經營系爭旅館恐受疫情影響，乃同意於疫情期間
    予以紓困，每月權利金降為370,909 元，有被告所呈109 年
    4 月6 日回函可考，而上該權利金即與被告每月所需給與原
    告之還款金額無異，實際上原告每月即無須再向被告繳納任
    何費用，是被告亦已依情事變更原則為原告詳酌並減免相當
    之權利金。
  ㈢按系爭契約第10.1條之約定為戰爭、核輻射、海嘯、天災、
    罷工等因素，而致系爭旅館喪失房屋原有功能或不能利用之
    情。惟我國自新冠肺炎爆發以來，我國防治新冠肺炎疫情之
    情況甚佳，我國人民均能正常聚會、邀約、飲宴、旅遊、洽
    公及在外住宿，政府亦無封城或禁止人民前往金山地區之命
    令，顯見系爭旅館並無喪失房屋原有功能或不能利用之情。
    是原告依照系爭契約所定第10.1條不可抗力為由向被告請求
    終止系爭契約，亦與系爭契約第10.1條所指不可抗力之情不
    符，而無理由。
  ㈣依系爭契約第7.1 ㈢條之約定，倘因原告之緣故致契約中途解
    約或中止時，除沒收全部履約保證金外，被告所需返還之上
    述裝潢費用，應待系爭旅館重新招商營業後，方再每月無息
    返還原告。是原告主張依民法第227 條之2 規定或不可抗力
    事由終止系爭契約，除得返還履約保證金外，亦得請求被告
    全部返還前述所積欠之裝潢費用，此實有違當初被告向原告
    借款裝潢系爭旅館之初衷，除與系爭契約第10.1條所指不可
    抗力之情不符外，對於被告亦顯失公平。
  ㈤退步言之，倘鈞院認原告終止契約合法，依系爭契約8.6條，
    被告自得就系爭契約履約保證金扣抵原告未繳納之權利金（
    如民事答辯狀附件磺港漁港休閒漁業館收支明細）。
  ㈥聲明：
  ⒈原告之訴駁回。
  ⒉訴訟費用由原告負擔。
  ⒊如受不利益判決，願供擔保請准免宣告假執行。
三、本院之判斷：原告主張：兩造於98年1 月13日簽訂磺港漁港
    休閒漁業館委外經營管理契約書（即系爭契約），約定被告
    將系爭休閒漁業館委託原告經營管理，委託營運期間為自營
    業執照取得後3個月起算15年，即101 年4 月20日起至116 
    年4 月20日，原告用以經營系爭旅館，原告依系爭契約第8.
    2.1 條，繳交履約保證金600 萬元予被告等情，業據原告提
    出系爭契約影本為證，且為被告所不爭執，堪信為真。至於
    原告主張自109年1 月起爆發新冠肺炎，致原告虧損而無力
    經營，屬不可抗力，而構成系爭契約第10.1條之不可抗力情
    事，原告得依系爭契約第10.5條約定及民法第227 條之2 規
    定終止契約，並請求被告返還履約保證金，則為被告所否認
    及拒絕。是本件應審酌：原告主張依系爭契約第10.5條及民
    法第227 條之2規定終止契約，其終止是否合法。原告請求
    返還履約保證金，有無理由。茲分述如下：
  ㈠依系爭契約第10.1條約定：「本契約所稱不可抗力事由，係
    指該事由之發生須非可歸責於雙方，亦非雙方得合理控制或
    縱加以相當注意亦無法防止、避免或排除，且足以影響本契
    約一部或全部之履行者，包括但不限於：⒈戰爭（無論是否
    宣戰）、侵略、外國敵人行為、叛亂、革命、暴動、內戰、
    恐怖活動。⒉因核子燃料或廢棄物燃燒或爆炸所生輻射或放
    射線污染。⒊因飛機或其他航空器以音速或超音速飛行所導
    致之海嘯。⒋天災，包含但不限於地震、水災、閃電或任何
    自然力作用。⒌不可歸責於乙方（原告）或其他承包商所致
    之罷工、勞工暴動或其他勞資糾紛，致足以影響本契約之履
    行。」。系爭契約第10.2.1約定：「任何一方主張不可抗力
    事件之發生，應於事件發生且客觀上能通知之日起15日內，
    以書面通知他方」。系爭契約第10.5條約定：「因不可抗力
    事件之發生，依本契約之規定處理10日後，乙方仍無法繼續
    營運時，雙方應即就是否繼續履行本契約或相關處理方案進
    行協商。如於事件發生30日後仍無法達成協議時，任何一方
    均得以書面通知他方終止本契約之一部或全部。」。系爭契
    約第13.1，第5 項約定「如有不可抗力事件發生致本契約無
    法繼續履行之情形者，雙方得終止本契約」。系爭契約第13
    .3.6條約定：「因不可抗力而終止契約之效力：⒈甲方（被
    告）於扣除乙方依本契約應付之違約金及其他債務後，應返
    還乙方留存剩餘之履約保證金之全部。」。有系爭契約在卷
    可稽，可以採認。又新冠肺炎疫情之發生，非可歸責於兩造
    ，亦非兩造所能控制或防止、避免或排除，此為顯著之事實
    ，亦可採認。
  ㈡參以前揭系爭契約第10.1條之約定，該條所指「不可抗力事
    由」，需「足以影響本契約一部或全部之履行者」，始足當
    之。而觀之系爭契約內容，係以被告將系爭漁業館交付給原
    告，委託原告營運管理（系爭契約第2.1 條、第2.2 條參照
    ），原告得利用委託營運標的物辦理下列服務：⒈湯屋、住
    宿及餐廳。⒉咖啡、冷熱飲料。⒊無污染之速食簡餐。⒋地方
    特色小吃。⒌紀念品販售。⒍藝文特區。⒎漁村特色商品。⒏漁
    業相關休閒娛樂與觀光項目（須取得相關單位核准）。⒐其
    他經被告同意之經營項目（系爭契約第2.3 條參照）。原告
    得將委託營運標的物經營湯屋、住宿、餐飲、咖啡、冷熱飲
    料、農漁特產品展售或具藝文創意之營業（系爭契約第2.5 
    條參照）。原告則按月支付經營權利金予被告（給付方式參
    見系爭契約第7 條）。原告應自負盈虧負責管理、維護被告
    所交付之委託營運標的物，並應負擔受託營運所衍生之各項
    稅捐、規費、維修、行銷、人事及因違反法令應繳納之罰鍰
    等費用（系爭契約第5.3.2 條參照）。則本件系爭契約之履
    行，主要係以：被告將系爭休閒漁業館交予原告經營管理，
    原告依約給付經營權利金予被告。而新冠肺炎疫情並未導致
    被告無法提供營運標的物，是原告仍得使用營運標的物。又
    系爭契約之內容，係由被告將營運標的物交付原告經營管理
    ，而得作為經營湯屋、住宿、餐飲、咖啡、冷熱飲料、農漁
    特產品展售或具藝文創意之營業；且系爭契約約定原告所得
    利用委託營運標的物辦理之服務有「其他經本會同意之經營
    項目」（系爭契約第2.3條第9項參照），業如前述。是經營
    旅館，僅為所得經營項目之其中一部分。就契約而言，營運
    標的物之使用非僅限於經營旅館，且系爭契約已經明定係由
    原告自負盈虧，則原告以新冠肺炎影響系爭旅館收入致無力
    經營，即認為構成系爭契約第10.1條規範之「不可抗力」，
    並非可取。況且，縱使系爭契約第10.1條所指「不可抗力」
    係指營運標的物所得經營之項目不能履行，亦應以「依系爭
    契約所得經營之全部營業項目皆因此而不能履行」，始足當
    之，原告僅以旅館營業收入受影響，即主張構成系爭契約第
    10.1條所定之不可抗力情形，亦非可採。
  ㈢再者，原告主張因新冠肺炎疫情而致系爭旅館無法繼續營運
    ，既為被告所否認，即應由原告就此有利於己之事實，負舉
    證之責。亦即，原告應舉證證明系爭旅館已而無法繼續營運
    ，且無法繼續營運係因新冠肺炎疫情所致。經查：
  ⒈原告於109 年2 月11日以109 年遠字第017 號函，主旨為「
    有關本公司所經營之『磺港漁港休閒漁業館委外經營管理案』
    ，因政府之政策變更及武漢肺炎之疫情影響，建請貴會辦理
    終止契約事宜，如說明，請查照惠復」。說明：「一、因武
    漢肺炎之疫情爆發後，已導致國內外觀光旅客銳減且陸續取
    消訂房，比SARS時期還嚴重…本公司自106 年度起因政府之
    政策變更，已持續虧損，又遇到此次武漢肺炎之疫情爆發，
    本公司已虧損嚴重無法繼續經營。二、依本契約條款第13.1
    .5規定『如有不可抗力事件發生致本契約無法繼續履行之情
    形者，雙方得終止本契約』及13.2條規定『任一方終止本契約
    時，應以書面載明契約終止事由、終止契約之意思表示及終
    止之日期通知他方。』特此通知貴會，本公司擬於1,090,301
     元零時起停止營業並終止契約及辦理履約保證金退還事宜…
    」等語，有該函文影本在卷可稽（本院卷第82、83頁），原
    告又以109 年2 月24日（109 ）遠字第027 號函「重申將終
    止契約」，並表明將依法辦理勞工資遣（該函文說明欄第三
    項），亦有該函文影本在卷可憑（本院卷第257 頁）。而我
    國因新冠肺炎，於2 月6 日中港澳人士限制入境，並禁止國
    際郵輪靠泊、2 月7 日禁止14天內曾入境中國之外籍人士入
    境、3 月19日全面境管，外籍人士一律限制入境等情，有中
    央通訊社「防疫新生活/ 台灣武漢肺炎大事記」新聞之網頁
    列印資料在卷可稽（本院卷第220 、221 頁）。則原告早於
    109 年2 月11日即發函被告終止系爭契約，縱依原告所主張
    ，（系爭旅館）主要係以針對國外旅客（本院卷第479 頁言
    詞辯論筆錄），惟政府甫於2 月6 日起禁止中港澳人士限制
    入境，並禁止國際油輪靠泊、2 月7 日禁止14天內曾入境中
    國之外籍人士入境，則各該限制入境措施對於系爭旅館營運
    之影響，是否於109 年2 月11日即已顯現而達到無法繼續營
    運之情形，實有疑義。況原告於109 年2 月11日函文中，亦
    敘述係「因『政府政策之變更』及武漢肺炎之疫情影響」、「
    本公司自106 年度起『因政府之政策變更，已持續虧損』，又
    遇到此次武漢肺炎之疫情爆發，本公司已虧損嚴重無法繼續
    經營」等語，則原告既自106 年起即嚴重虧損，其所指無法
    繼續經營系爭旅館之原因，顯非因新冠肺炎單一因素所致。
    原告主張因新冠肺炎致其無力繼續經營系爭旅館，是否屬實
    ，自屬有疑。
  ⒉原告復以109 年4 月16日（109 ）遠字第055 號函，通知被
    告於109 年4 月30日起終止契約，該函文說明欄第二點記載
    ：「貴會於109 年4 月7 日就4 月6 日來函紓困方案召開協
    商會議，協商結果因貴會所提紓困方案貴我雙方無法達成共
    識。」等語（本院卷第85頁）。依被告109 年4 月6 日北金
    漁字第1091000342號函所載，經會員代表同意於紓困期間（
    疫情期間）每月需償還借款本金370,909 元，應從借款額度
    中扣除，另餘額權利金329,091 元免繳付（本院卷第385 頁
    ）。亦即，被告提出之紓困方案為：原告本應每月支付經營
    權利金70萬元；而被告向原告借款6000萬元，第5 年至第15
    年每月應攤還370,909 元，彼此抵銷，原告應付之經營權利
    金餘額329,091 元不用支付。惟原告希望之紓困方案為：疫
    情期間減免權利金之全部，被告應攤還之金額待疫情結束後
    再開始攤還（見證人即原告公司副董事長陳朝坤之證言及兩
    造訴訟代理人之陳述，本院卷第230 至233 頁言詞辯論筆錄
    ）。可知兩造就紓困方案無法達成共識，原告未能接受被告
    之紓困方案而以上揭109 年4 月16日函再為終止契約之意思
    表示。惟無論依被告提出之紓困方案，或依原告所希望之紓
    困方案，原告於「疫情期間」均不交付權利金給被告，被告
    亦不交付清償貸款金額予原告，依兩造各自提出之紓困方案
    ，對於「疫情期間」原告之收支情形實無差異，其差別係顯
    現於「疫情期間」過後。則原告因「與疫情期間收支狀況無
    關」之因素而拒絕被告提出之紓困方案，由是以觀，於109
    年4 月16日當時，原告或系爭旅館之財務、收支狀況是否已
    經客觀上陷於無法經營情狀，即有疑義。況原告自106 年起
    即嚴重虧損，其所指無法繼續經營之原因，顯非因新冠肺炎
    單一因素所致，業如前述。是原告主張因新冠肺炎致其無力
    繼續經營系爭旅館，難以採認。
  ⒊至於原告提出之109 年1 至5 月份訂房團體取消統計表（本
    院卷第427 至431 頁），為原告所自行製作之文書，且其情
    形為被告所否認，亦難據以證明原告已因新冠肺炎疫情無力
    繼續經營系爭旅館。
  ⒋此外，原告復未提出其他確切證據證明其已客觀上無法繼續
    經營系爭旅館，況且，新冠肺炎疫情亦有緊張及趨緩之時期
    ，雖入境之旅客減少，惟國人於國內旅遊之情形則隨疫情之
    趨緩亦有增加，此為公眾周知之事實。則原告主張因國外旅
    客不能入境致無法繼續經營，縱使屬實，亦不能排除係營運
    策略或其他各種因素所致，綜上，原告主張因新冠肺炎而致
    無法繼續經營系爭旅館，無從逕予採認。
  ㈣原告主張依民法第227 條之2 規定終止契約。按契約成立後
    ，情事變更，非當時所得預料，而依其原有效果顯失公平者
    ，當事人得聲請法院增、減其給付或變更其他原有之效果。
    民法第227 條之2 第1 項定有明文。次按因情事變更而增、
    減其給付或變更其他原有之效果，應斟酌當事人因情事變更
    ，一方所受不相當之損失，他方所得不預期之利益，及其他
    實際情形，為公平之裁量。經查，新冠肺炎疫情之發生，固
    非兩造於系爭契約成立當時所能預料，惟系爭契約係委託營
    運契約，約定之委託營運期間為自101 年4 月20日起至116
    年4 月20日，長達15年，而新冠疫情爆發，對於國內之影響
    ，約自109 年1 月起漸趨嚴重，隨著疫情之緊張或趨緩，實
    質上對於旅館住宿業營收之影響也會有所不同，其長期之影
    響尚未能確知。而系爭契約係約定原告應自負盈虧，業如前
    述，則系爭旅館虧損之風險本應由原告承擔。且縱使因新冠
    肺炎疫情而影響系爭旅館營收，惟亦不能排除兼有其他因素
    所致，業如前述。此外，原告復未能證明系爭旅館已因新冠
    肺炎陷於無法繼續經營之情形。且被告並未因新冠肺炎之疫
    情而受有任何利益，況被告亦提議減免原告於「疫情期間」
    之經營權利金，業如前述，於此情形，若使原告得終止系爭
    契約，對於被告而言，即屬顯失公平。是以，原告主張依民
    法第227 條之2 規定終止契約，亦無理由。
四、綜上，原告主張終止系爭契約，而依系爭契約之約定，請求
    被告返還履約保證金，為無理由，應予駁回。原告之訴既經
    駁回，其假執行之聲請失所依附，併予駁回。
五、本件事證已臻明確，兩造其餘主張、陳述及所提出之證據，
    經本院審酌後，認與判決結果不生影響，爰不逐一論述，附
    此敘明。
六、據上論結，本件原告之訴為無理由，依民事訴訟法第78條，
    判決如主文。
中　　華　　民　　國　 109　　年　　10　　月　　14　　日
                  民事庭法  官  高偉文
以上正本係照原本作成。
如對本判決上訴，須於判決送達後20日內向本院提出上訴狀。如
委任律師提起上訴者，應一併繳納上訴審裁判費。
中　　華　　民　　國　 109　　年　　10　　月　　14　　日
                        書記官 王人俊